---
title: "Análisis de expresión diferencial RNA-seq con DESeq2"
subtitle: "`r yaml::read_yaml(here::here('config', 'config.yml'))$project$title`"
date: "`r format(Sys.Date(), '%Y-%m-%d')`"
output:
  html_document:
    toc: true
    toc_float: true
    toc_depth: 3
    number_sections: true
    code_folding: hide
    theme: flatly
    highlight: tango
---

```{r setup, include = FALSE}
knitr::opts_chunk$set(
  echo = TRUE, message = FALSE, warning = FALSE,
  fig.align = "center", fig.width = 8, fig.height = 5, dpi = 110
)

suppressPackageStartupMessages({
  library(DESeq2)
  library(SummarizedExperiment)
  library(ggplot2)
  library(enrichplot)
})

source(here::here("R", "utils.R"))
load_project_functions()

cfg <- load_config()
processed_dir <- here::here(cfg$paths$processed)
tables_dir <- here::here(cfg$paths$tables)

dds <- readRDS(file.path(processed_dir, "dds_deseq.rds"))
vsd_blind <- readRDS(file.path(processed_dir, "vsd_blind.rds"))
vsd <- readRDS(file.path(processed_dir, "vsd_design.rds"))
de_table <- readRDS(file.path(processed_dir, "de_results.rds"))
de_summary <- summarise_de(de_table)
filtering <- readr::read_tsv(file.path(tables_dir, "filtering_summary.tsv"),
                             show_col_types = FALSE)
qc_metrics <- readr::read_tsv(file.path(tables_dir, "qc_sample_metrics.tsv"),
                              show_col_types = FALSE)

enrichment_file <- file.path(processed_dir, "enrichment.rds")
enrichment <- if (file.exists(enrichment_file)) readRDS(enrichment_file) else NULL
has_enrichment <- !is.null(enrichment)

is_airway <- cfg$input$source == "airway"
design_cfg <- cfg$design
plots_cfg <- cfg$plots

fmt_int <- function(x) formatC(x, format = "d", big.mark = " ")
pca_data <- plotPCA(vsd_blind, intgroup = unique(c(plots_cfg$color_by, plots_cfg$shape_by)),
                    returnData = TRUE)
pca_var <- round(100 * attr(pca_data, "percentVar"), 1)
```

# Resumen

Este informe documenta un análisis de expresión génica diferencial a partir de
datos de RNA-seq (conteos por gen) usando **DESeq2** y Bioconductor. Se compara
la condición **`r design_cfg$treatment`** frente a **`r design_cfg$reference`**
(variable `r design_cfg$factor`) con el diseño `r design_cfg$formula`.

- Genes cuantificados: **`r fmt_int(filtering$n_genes[1])`**; genes analizados tras el filtrado: **`r fmt_int(filtering$n_genes[2])`**.
- Genes diferencialmente expresados (padj < `r cfg$de$alpha`, |log2FC| ≥ `r cfg$de$lfc_threshold`):
  **`r fmt_int(de_summary$total_significant)`**
  (`r fmt_int(de_summary$up)` sobreexpresados y `r fmt_int(de_summary$down)` subexpresados).
- Las dos primeras componentes principales explican el `r pca_var[1]` % y el `r pca_var[2]` % de la varianza.

# Contexto y datos

```{asis, echo = is_airway}
## Estudio de origen

Los datos provienen del paquete de Bioconductor
[`airway`](https://bioconductor.org/packages/airway/), que contiene un
subconjunto del estudio de **Himes et al. (2014)** (GEO:
[GSE52778](https://www.ncbi.nlm.nih.gov/geo/query/acc.cgi?acc=GSE52778)).
En él se trataron **cuatro líneas celulares primarias de músculo liso de vía
aérea humana** con **dexametasona 1 µM durante 18 horas**, comparándolas con
controles sin tratar de la misma línea celular.

Los glucocorticoides como la dexametasona son la base del tratamiento
antiinflamatorio del asma. Estudiar su efecto transcriptómico en el músculo
liso de la vía aérea ayuda a entender los mecanismos de su acción terapéutica.

**Pregunta biológica:** ¿qué genes y procesos biológicos cambian su expresión
en respuesta a la dexametasona?
```

```{asis, echo = !is_airway}
## Datos de entrada

Los datos se importaron desde una matriz de conteos y una hoja de muestras
proporcionadas por el usuario (ver `config/config.yml`).
```

## Diseño experimental

```{r sample-table}
sample_cols <- unique(c(design_variables(design_cfg$formula), plots_cfg$annotation_cols))
sample_table <- as.data.frame(colData(dds)[, sample_cols, drop = FALSE])
sample_table <- cbind(sample_id = rownames(sample_table), sample_table,
                      size_factor = round(sizeFactors(dds), 3))
knitr::kable(sample_table, row.names = FALSE,
             caption = "Muestras analizadas y factores de tamaño estimados por DESeq2.")
```

```{asis, echo = is_airway}
Cada línea celular (`cell`) aporta una muestra tratada (`trt`) y una sin
tratar (`untrt`). Este **diseño pareado** permite incluir la línea celular como
covariable en el modelo (`~ cell + dex`), de modo que el efecto del tratamiento
se estima *dentro* de cada línea celular y la variabilidad entre donantes no
se confunde con el efecto de la dexametasona.
```

# Métodos

El flujo completo está implementado en `scripts/` y se describe en detalle en
[`docs/metodologia.md`](../../docs/metodologia.md). Resumen:

1. **Filtrado**: se conservan los genes con al menos `r cfg$filtering$min_count`
   conteos en al menos `r cfg$filtering$min_samples` muestras.
2. **Normalización**: factores de tamaño por el método de la mediana de
   cocientes (*median-of-ratios*) de DESeq2.
3. **Modelado**: modelo lineal generalizado binomial negativo con el diseño
   `r design_cfg$formula`; las dispersiones se estiman compartiendo información
   entre genes (*empirical Bayes shrinkage*).
4. **Contraste**: test de Wald para `r design_cfg$treatment` vs
   `r design_cfg$reference`; p-valores ajustados por Benjamini-Hochberg (FDR)
   con filtrado independiente.
5. **Contracción del log2 fold change**: método `r cfg$de$shrinkage`, que
   reduce los fold changes ruidosos de genes con pocos conteos y mejora el
   ranking y la visualización.
6. **Criterio de significancia**: padj < `r cfg$de$alpha` y
   |log2FC contraído| ≥ `r cfg$de$lfc_threshold` (cambio ≥ `r 2^cfg$de$lfc_threshold` veces).
7. **Transformación VST** para la exploración y visualización (PCA, heatmaps).
8. **Enriquecimiento funcional**: Gene Ontology (`r cfg$enrichment$ontology`)
   mediante ORA y GSEA con `clusterProfiler`.

# Control de calidad

## Tamaño de librería y distribución de conteos

```{r library-sizes, fig.height = 4}
plot_library_sizes(dds, plots_cfg$color_by)
```

Los tamaños de librería oscilan entre
`r round(min(qc_metrics$total_counts) / 1e6, 1)` y
`r round(max(qc_metrics$total_counts) / 1e6, 1)` millones de conteos. Estas
diferencias de profundidad son las que corrigen los factores de tamaño
(rango: `r round(min(qc_metrics$size_factor), 2)`–`r round(max(qc_metrics$size_factor), 2)`).

```{r count-distribution, fig.height = 7}
plot_count_distribution(dds, plots_cfg$color_by)
```

Tras la normalización, las medianas de las distribuciones se alinean entre
muestras, lo que indica que la normalización es adecuada y que no hay muestras
con perfiles globales anómalos.

## Análisis de componentes principales

```{r pca}
plot_pca(vsd_blind, plots_cfg$color_by, plots_cfg$shape_by)
```

La PCA se calcula sobre los datos transformados con VST *sin* conocer el diseño
(`blind = TRUE`), para evaluar de forma no sesgada las principales fuentes de
variación.

```{asis, echo = is_airway}
La **PC1 separa las muestras según el tratamiento con dexametasona**, lo que
indica que el tratamiento es la mayor fuente de variación del experimento. La
**PC2 refleja diferencias entre líneas celulares**, lo que justifica incluir
`cell` como covariable en el modelo.
```

## Distancias entre muestras

```{r sample-distances, fig.height = 6, fig.width = 7}
plot_sample_distances(vsd_blind, plots_cfg$annotation_cols)
```

El agrupamiento jerárquico de las distancias euclidianas confirma la estructura
observada en la PCA y permite detectar posibles muestras atípicas u
intercambiadas.

# Expresión diferencial

## Ajuste del modelo

```{r dispersion, fig.width = 7, fig.height = 5}
plotDispEsts(dds, main = "Estimación de dispersión")
```

Las estimaciones gen a gen (negro) se contraen hacia la tendencia ajustada
(rojo), obteniendo los valores finales (azul). El patrón de dispersión
decreciente con la expresión media es el esperado para datos de RNA-seq; los
puntos marcados con círculo son genes cuya dispersión está muy por encima de la
tendencia y no se contraen.

## Resumen de resultados

```{r de-summary}
knitr::kable(
  data.frame(
    Métrica = c("Genes analizados", "Genes con padj (tras filtrado independiente)",
                "Sobreexpresados", "Subexpresados", "Total significativos"),
    Valor = fmt_int(unlist(de_summary[1, ]))
  ),
  caption = sprintf("Genes diferencialmente expresados (padj < %s, |log2FC| ≥ %s).",
                    cfg$de$alpha, cfg$de$lfc_threshold)
)
```

## MA plot y volcano plot

```{r ma-plot}
plot_ma(de_table, cfg$de$lfc_threshold)
```

El MA plot muestra que, gracias a la contracción `r cfg$de$shrinkage`, los genes
poco expresados (izquierda) no presentan fold changes exagerados: los cambios
grandes solo se mantienen cuando la evidencia es sólida.

```{r volcano, fig.height = 6}
plot_volcano(de_table, cfg$de$alpha, cfg$de$lfc_threshold, plots_cfg$n_volcano_labels)
```

## Genes más significativos

```{r top-genes-table}
top_table <- top_de_genes(de_table, 20)
top_table <- data.frame(
  Gen = gene_labels(top_table),
  Descripción = if ("gene_name" %in% names(top_table)) top_table$gene_name else NA,
  baseMean = round(top_table$baseMean),
  log2FC = round(top_table$log2FoldChange, 2),
  padj = signif(top_table$padj, 3),
  Dirección = top_table$status
)
knitr::kable(top_table, caption = "Top 20 genes diferencialmente expresados ordenados por padj.")
```

```{asis, echo = is_airway}
Entre los genes más significativos aparecen dianas clásicas de los
glucocorticoides, como *DUSP1*, *KLF15*, *PER1*, *TSC22D3* (GILZ), *FKBP5* o
*ZBTB16*, además de *CRISPLD2*, destacado por Himes et al. (2014) como gen de
respuesta a glucocorticoides en músculo liso de vía aérea. Su presencia valida
biológicamente el análisis.
```

```{r heatmap, fig.height = 9, fig.width = 7}
plot_top_genes_heatmap(vsd, de_table, plots_cfg$n_top_heatmap, plots_cfg$annotation_cols)
```

El heatmap muestra la expresión (VST centrada por gen) de los genes más
significativos: las muestras se agrupan por tratamiento, con patrones
consistentes entre líneas celulares.

```{r gene-counts, fig.height = 6, fig.width = 9}
plot_gene_counts(dds, de_table, design_cfg$factor, plots_cfg$shape_by, plots_cfg$n_count_plots)
```

Los conteos normalizados individuales permiten comprobar que las diferencias
son consistentes en todas las réplicas y no están impulsadas por una sola
muestra.

# Enriquecimiento funcional

```{asis, echo = !has_enrichment}
El análisis de enriquecimiento funcional está desactivado en la configuración
(`enrichment: run: false`).
```

```{asis, echo = has_enrichment}
Se usaron dos enfoques complementarios sobre Gene Ontology:

- **ORA** (*over-representation analysis*): evalúa si ciertos términos GO
  aparecen entre los genes sobreexpresados o subexpresados más de lo esperado
  por azar. Como universo se usan todos los genes analizados, no el genoma
  completo, para evitar sesgos hacia funciones generales de la célula.
- **GSEA** (*gene set enrichment analysis*): usa la lista completa de genes
  ordenada por el estadístico de Wald, sin aplicar umbrales, y detecta cambios
  coordinados aunque sean moderados.
```

## ORA: genes sobreexpresados

```{r ora-up, fig.height = 7, fig.width = 9, eval = has_enrichment}
if (has_terms(enrichment$ora$up)) {
  plot_enrichment_dotplot(enrichment$ora$up, "GO ORA: genes sobreexpresados")
} else {
  cat("No se encontraron términos GO significativos.")
}
```

```{asis, echo = is_airway && has_enrichment}
Entre los genes inducidos destaca la *respuesta celular a estímulos
hormonales*, coherente con la activación del receptor de glucocorticoides por
la dexametasona, junto con procesos del sistema muscular y de organización de
la matriz extracelular, propios del músculo liso de vía aérea.
```

## ORA: genes subexpresados

```{r ora-down, fig.height = 7, fig.width = 9, eval = has_enrichment}
if (has_terms(enrichment$ora$down)) {
  plot_enrichment_dotplot(enrichment$ora$down, "GO ORA: genes subexpresados")
} else {
  cat("No se encontraron términos GO significativos.")
}
```

## GSEA

```{r gsea, fig.height = 9, fig.width = 9, eval = has_enrichment}
if (has_terms(enrichment$gsea)) {
  plot_gsea_dotplot(enrichment$gsea)
} else {
  cat("No se encontraron términos GO significativos.")
}
```

```{r gsea-table, eval = has_enrichment && has_terms(enrichment$gsea)}
gsea_table <- as.data.frame(enrichment$gsea)
gsea_table <- gsea_table[order(gsea_table$p.adjust), ]
knitr::kable(
  utils::head(data.frame(
    ID = gsea_table$ID,
    Término = gsea_table$Description,
    Genes = gsea_table$setSize,
    NES = round(gsea_table$NES, 2),
    padj = signif(gsea_table$p.adjust, 3)
  ), 15),
  row.names = FALSE,
  caption = "Top 15 términos GO por GSEA (NES > 0: activados; NES < 0: reprimidos)."
)
```

```{r gsea-running, fig.height = 6, eval = has_enrichment && has_terms(enrichment$gsea)}
gseaplot2(enrichment$gsea, geneSetID = seq_len(min(3, nrow(enrichment$gsea))),
          pvalue_table = FALSE)
```

# Conclusiones

- El control de calidad no reveló muestras atípicas; la principal fuente de
  variación de los datos es la variable de interés (`r design_cfg$factor`).
- Se identificaron **`r fmt_int(de_summary$total_significant)` genes
  diferencialmente expresados** entre `r design_cfg$treatment` y
  `r design_cfg$reference` bajo criterios conservadores (FDR y magnitud del
  efecto).
- El análisis funcional permite interpretar estos cambios en términos de
  procesos biológicos; los resultados completos están en `results/tables/`.

```{asis, echo = is_airway}
En conjunto, los resultados reproducen la respuesta transcriptómica conocida a
glucocorticoides en músculo liso de vía aérea, con la inducción de genes
antiinflamatorios y reguladores de la señalización celular, en línea con lo
descrito por Himes et al. (2014).
```

**Limitaciones:** el tamaño muestral es reducido (n = `r ncol(dds)`), el análisis
se basa en conteos a nivel de gen (no de isoforma) y el enriquecimiento
funcional depende de la completitud de las anotaciones GO. Los resultados
deben considerarse generadores de hipótesis y validarse experimentalmente.

# Referencias

1. Love MI, Huber W, Anders S. Moderated estimation of fold change and dispersion for RNA-seq data with DESeq2. *Genome Biology*. 2014;15:550.
2. Zhu A, Ibrahim JG, Love MI. Heavy-tailed prior distributions for sequence count data: removing the noise and preserving large differences. *Bioinformatics*. 2019;35(12):2084–2092.
3. Himes BE, et al. RNA-Seq transcriptome profiling identifies CRISPLD2 as a glucocorticoid responsive gene that modulates cytokine function in airway smooth muscle cells. *PLoS ONE*. 2014;9(6):e99625.
4. Wu T, et al. clusterProfiler 4.0: A universal enrichment tool for interpreting omics data. *The Innovation*. 2021;2(3):100141.
5. Benjamini Y, Hochberg Y. Controlling the false discovery rate: a practical and powerful approach to multiple testing. *J R Stat Soc B*. 1995;57(1):289–300.
6. Huber W, et al. Orchestrating high-throughput genomic analysis with Bioconductor. *Nature Methods*. 2015;12:115–121.

# Información de la sesión

```{r session-info}
sessioninfo::session_info()
```
